ACORDAO-COMPLETO-2493522

ACÓRDÃO 2308/2021 ATA 38/2021 - PLENÁRIO

VISTOS, relatados e discutidos estes autos de relatório de auditoria de conformidade realizada no período de 28/11/2018 a 12/4/2019, no âmbito do Fiscobras 2019, com o objetivo verificar a conformidade do Projeto de Desenvolvimento da Produção do Módulo 2 do Campo de Mero no polígono do Pré-Sal (Bacia de Santos) com a Sistemática de Investimentos da Petrobras e com os aspectos legais, econômicos, orçamentários, técnicos e de gestão aplicáveis à matéria.
ACORDAM os Ministros do Tribunal de Contas da União, reunidos em sessão do Plenário, diante das razões expostas pelo Relator, em:
9.1. recomendar à Petrobras que:
9.1.1. estude critérios que levem em conta a necessidade de experiência em processamento de gás natural, a promoção de competitividade das licitações e o desenvolvimento do mercado fornecedor, com vistas à formação do seu cadastro de fornecedores de unidade estacionária de produção do tipo FPSO;
9.1.2. desenvolva metodologia de comparação de taxas diárias de afretamento que leve em consideração os prazos contratuais das unidades estacionárias de produção objeto do cotejo, bem como as fontes de informação que devem ser consultadas para a efetiva conferência com os preços praticados pelo mercado;
9.1.3. avalie a conveniência e a oportunidade de desenvolver sistema de informação para suportar o processo de orçamentação da taxa diária de afretamento e de serviço, aderente ao padrão DI-1PBR-00185 e à norma ABNT NBR ISO/IEC 27002:2005, com a finalidade de aumentar o nível de segurança das informações, em especial quanto aos atributos da confidencialidade, integridade, disponibilidade e rastreabilidade das informações;
9.2. dar ciência à Petrobras, com fundamento no art. 9º, I, da Resolução-TCU 315, de 2020, quanto à necessidade de dar mais clareza às comunicações com as licitantes, principalmente sobre questões tributárias, em seus documentos convocatórios e contratuais e na sua comunicação via cartas circulares;
9.3. adotar o grau de classificação quanto ao sigilo proposto pela SeinfraPetróleo para as peças deste processo (peças 62 e 98) ;
9.4. dar ciência desta deliberação à Petrobras e à Comissão Mista de Planos, Orçamentos Públicos e Fiscalização do Congresso Nacional; e
9.5. arquivar o processo.

Auditoria de conformidade, realizada no período de 28/11/2018 a 12/4/2019, no âmbito do Fiscobras 2019, com o objetivo verificar a conformidade do Projeto de Desenvolvimento da Produção do Módulo 2 do Campo de Mero no polígono do Pré-Sal (Bacia de Santos) com a Sistemática de Investimentos da Petrobras e com os aspectos legais, econômicos, orçamentários, técnicos e de gestão aplicáveis à matéria. Análise da resposta da oitiva.

Petróleo Brasileiro S.A..

3. Interessados/Responsáveis:
3.1. Interessado: Congresso Nacional (vinculador).

André Luís de Carvalho.

13.1. Ministros presentes: Ana Arraes (Presidente), Walton Alencar Rodrigues, Benjamin Zymler (Relator), Augusto Nardes, Raimundo Carreiro, Bruno Dantas, Vital do Rêgo e Jorge Oliveira.
13.2. Ministro-Substituto convocado: Augusto Sherman Cavalcanti.
13.3. Ministro-Substituto que alegou impedimento na Sessão: André Luís de Carvalho.
13.4. Ministros-Substitutos presentes: Marcos Bemquerer Costa, André Luís de Carvalho e Weder de Oliveira.

BENJAMIN ZYMLER

Cuidam os autos de auditoria de conformidade, realizada no período de 28/11/2018 a 12/4/2019, no âmbito do Fiscobras 2019, com o objetivo verificar a conformidade do Projeto de Desenvolvimento da Produção do Módulo 2 do Campo de Mero no polígono do Pré-Sal (Bacia de Santos) com a Sistemática de Investimentos da Petrobras e com os aspectos legais, econômicos, orçamentários, técnicos e de gestão aplicáveis à matéria.
2.	Após a conclusão dos trabalhos, foram identificados os seguintes achados: "i) exigência suplementar de experiência técnica que resultou na redução do número de empresas convidadas para a licitação é um indicativo de restrição à competitividade; ii) procedimento de orçamentação, associado à faixa de aceitabilidade, pode conduzir à aceitação de proposta menos vantajosa; iii) impropriedades quanto à alocação do item "Manutenção" na Taxa Diária de Afretamento; iv) fragilidade da ferramenta de estimativa de custo quanto aos atributos de segurança da informação; e v) ausência de elaboração da matriz de riscos e de detalhamento de custos indiretos na proposta de preços".
3.	Nesse contexto, o Tribunal resolveu, por meio do Acórdão 2757/2019-TCU-Plenário:
"1.7.	Determinar que a Secretaria de Fiscalização de Infraestrutura de Petróleo e Gás Natural (SeinfraPetróleo) adote as seguintes medidas:
1.7.1. 	proceda a análise sobre a planilha de preços referente à presente licitação com vistas a verificar a adequação desses preços em face das referências oficiais, em vez de deixar essa análise sobre o eventual superfaturamento para o segundo momento, quando o contrato já estiver assinado;
1.7.2. 	promova a oitiva da Petróleo Brasileiro S.A. (Petrobras) , nos termos do art. 157 do RITCU, para, no prazo de 60 (sessenta) dias, manifestar-se sobre todas as falhas noticiadas na presente auditoria e, especialmente, sobre os seguintes indícios de irregularidade:
1.7.2.1.	 indevida exigência suplementar de demonstração de experiência prévia na operação de, ao menos, um FPSO com a capacidade de processamento de 4 MM m³/dia, como requisito de habilitação técnica, pois eventuais interessados sem possuir os ativos em operação com as características técnicas demandadas pela Petrobras, mas igualmente capazes de entregar a solução projetada, dada a difusão da tecnologia no seio da indústria, teriam sido alijados do certame, salientando que, diante do mercado de fornecedores restrito, como é o caso do mercado de afretadores de FPSO, a inclusão de exigências técnicas nos procedimentos competitivos teria o potencial de reduzir ainda mais o número de participantes do certame e deveria ser estabelecida com extrema parcimônia e fundamentação sob o risco de criar a indesejada reserva de mercado em prol dos maiores participantes nesse setor, induzindo o aumento das taxas diárias de afretamento em face da restrição à competitividade do aumento do poder de barganha dos fornecedores;
1.7.2.2. inadequado procedimento de orçamentação para a definição de taxas diárias de afretamento de unidade estacionária de produção (UEP) , à luz dos riscos apontados no item III.2 do relatório de fiscalização (Peça 62, fls. 20/26) e, notadamente, dos riscos inerentes à contingência embutida na estimativa do Capital Expenditure (Capex) e ao aumento da Taxa Diária de Afretamento (TDA) , a partir da incorporação dos efeitos inflacionários na parcela não reajustável, pois, em conjunto com a faixa de aceitabilidade das propostas comerciais, poderiam conduzir à aceitação de proposta menos vantajosa para a Petrobras;
1.7.2.3.	 elevado risco de as poucas empresas afretadoras se apropriarem da margem adicional (extra) a partir das falhas apontadas no processo de orçamentação, dado o histórico de contratações de FPSO realizadas pela Petrobras, ao longo dos últimos anos, sagrando-se vencedoras as duas principais empresas afretadoras no mercado, em face da contingência relacionada com o Capex e do aumento da estimativa da Taxa Diária de Afretamento (TDA) resultante da incorporação dos efeitos inflacionárias na parcela não reajustável e do intervalo superior da faixa de aceitação das propostas comerciais, tendo a equipe de auditoria recebido as informações da Petrobras sobre o certame em curso, com a notícia de que teriam sido recebidas apenas duas propostas comerciais (da SBM Offshore e da Modec) ;
1.7.2.4. 	utilização de estimativa baseada em Demonstrativos de Formação de Preço (DFP) , com a faixa de aceitabilidade, com a faixa de aceitabilidade, e isso já teria ocasionado alguns problemas no passado, tendendo provavelmente a resultar em problema no futuro, até porque a estimativa conteria significativas incertezas consubstanciadas pela existência de contingências, de aumento da taxa de afretamento decorrente da incorporação dos efeitos inflacionários na parcela não reajustável e, também, de faixa de aceitabilidade para as propostas comerciais; 
1.7.2.5. 	grande risco de superfaturamento em face, sobretudo, da manutenção da metodologia de orçamentação da Petrobras baseada nas estimativas a partir do DFP, com as suas eventuais falhas e suscetibilidades a fraudes;
1.7.2.6. 	possível cobrança em duplicidade ante a ausência de detalhamento do BDI indicado no DFP da Petrobras;
1.7.2.7. 	ausência de demonstração adequada dos itens integrantes das rubricas para BDI e custos indiretos nos demonstrativos de formação de preços (DFP) , além de não inclusão da matriz de risco desde o instrumento convocatório, em desacordo com os itens 9.1.2 e 9.1.3 do Acórdão 621/2015-TCU-Plenário, ao tratarem, respectivamente, da matriz de riscos e do detalhamento do DFP;
1.7.2.8. 	ausência de desenvolvimento de metodologia de comparação de taxas diárias de afretamento a levar em consideração os prazos contratuais das unidades estacionárias de produção para a comparação, além das fontes de informação a serem consultadas para a efetiva conferência com os preços praticados pelo mercado;
1.7.2.9. 	ausência de realização de estudos sobre a definição da taxa de retorno das empresas afretadoras, considerando a grande sensibilidade do cálculo da taxa diária de afretamento a esse valor e a oportunidade de melhoria identificada tanto em trabalhos anteriores quanto no presente relatório de auditoria;
1.7.2.10. 	alocação de todo e qualquer serviço de manutenção no contrato de afretamento, a exemplo das parcelas de manutenção e equipe náutica outrora contidas na taxa de serviços, sem, ainda, uniformizar a definição da alocação do item "manutenção" entre os departamentos envolvidos, a exemplo do Jurídico, das áreas demandantes e da comissão de licitação;
1.7.2.11. 	ausência de mais clareza em prol das licitantes e, notadamente, sobre as questões tributárias, tanto em seus documentos convocatórios e contratuais, quanto na interlocução via cartas circulares, devendo, ainda, manter a coerência entre os documentos contratuais e, principalmente, para a estimativa de custos, o demonstrativo de formação de preços e as minutas contratuais;
1.7.2.12. 	ausência de desenvolvimento de sistema corporativo suportado por toda a infraestrutura de tecnologia da informação da Petrobras a fim de apoiar o processo de orçamentação das taxas diárias de afretamento e de serviço de FPSO afretadas;
1.7.3. 	envie a cópia do Relatório de Auditoria à Peça 62, além da cópia do presente Acórdão, à Petrobras, para facilitar as subsequentes manifestações nos autos;
1.7.4. 	promova a instrução cautelar e até mesmo de mérito do presente feito, após prestadas as aludidas informações ou vencido o prazo fixado para a oitiva, conduzindo o subsequente envio dos autos ao Gabinete do Ministro-Relator com a proposta, se possível, até mesmo de mérito do feito."
4.	Cumpridas as medidas processuais, os auditores da SeinfraPetróleo elaboraram a instrução transcrita parcialmente a seguir, com os ajustes de forma que entendi pertinentes:
"7.	Antes de iniciar o exame técnico, oportuno tecer breves comentários que auxiliarão no entendimento de mudanças ocorridas entre a fiscalização em comento e a situação atual, principalmente em relação às propostas de encaminhamento efetuadas naquela oportunidade.
8.	Nesse sentido, deve-se mencionar que foi recentemente concluída, no TC 022.526/2019 6, fiscalização que englobou os procedimentos de elaboração de estimativa de custos, normatizados e executados pelas equipes técnicas da Petrobras, compreendendo as estimativas de custos desenvolvidas para suportar tanto os Estudos de Viabilidade Técnica e Econômica - EVTE quanto os processos de contratação, em diversos objetos (bens, materiais, serviços etc) , das disciplinas em que se divide projetos de investimento de desenvolvimento e produção no setor de Exploração e Produção - E&P, quais sejam, poços, instalações submarinas e instalações de superfície. Além dessa, há outras duas ações de controle, que aprofundam os exames de estimativas de custo de afretamento de instalações de superfície na finalidade orçamentação referencial.
9.	São as fiscalizações nos campos de Mero 3 (TC Processo 016.824/2020-2) e de Itapu (TC Processo 016.939/2020-4) . A primeira auditoria teve o enfoque na orçamentação referencial da Taxa Diária de Serviços - TDS e nos modelos de Demonstrativos de Formação de Preços - DFP utilizados na licitação, enquanto a segunda focou na orçamentação referencial da Taxa Diária de Afretamento - TDA.
10.	Na auditoria de Mero 3, por exemplo, foi verificada importante evolução do modelo de DFP utilizado nas licitações de FPSO afretado da Petrobras, principalmente em relação ao maior detalhamento do capex no contrato de afretamento e da equipe de operação no contrato de serviço, trazendo maior objetividade no julgamento das propostas das licitantes. 
11.	Na auditoria de Itapu também foram identificadas melhorias referentes ao processo de estimativa de TDA. Respondendo a questionamentos levantados na auditoria de Búzios 5 e posteriormente na própria fiscalização de Mero 2, a Petrobras desenvolveu novo estudo para estimativa da taxa de retorno das empresas prestadoras, utilizando informações históricas e próprias da empresa baseada em seu histórico de contratações.
12.	Quanto a outro apontamento também realizado na auditoria de Búzios 5, referente ao quantum reajustável dos contratos de afretamento, a Petrobras desenvolveu outro método para determinar esses valores. Resumidamente, esse método utiliza como base a contribuição que diversos itens têm na composição da taxa de afretamento, dentre eles o valor do capex, da manutenção, da tripulação, de serviços e de abandono. Assim, adequa-se o quantum reajustável à natureza de cada parcela. Por exemplo, parcela referente ao capex, que é a mais representativa, não é reajustável.
13.	A auditoria em Itapu também revelou que já há a implementação de um modelo de cálculo da TDA que utiliza curvas probabilísticas de diversos itens que compõem essa taxa para aferir as incertezas dessa estimativa e determinar o valor do orçamento referencial que será utilizado como base para a licitação. Essa ferramenta é uma planilha em Excel aliada ao software @Risk, que faz as simulações de Monte Carlo necessárias para essa apuração probabilística.
III.1.	Achado: Exigência suplementar de experiência técnica que resultou na redução do número de empresas convidadas para a licitação é um indicativo de restrição à competitividade (item 1.7.2.1 do Acórdão 2757/2019-TCU-Plenário) 
III.1.1.	Sumário da Manifestação da Petrobras
14.	No item III.1 de sua resposta, a Petrobras apresenta diversos argumentos para justificar a exigência de experiência técnica prévia na operação de ao menos um FPSO com capacidade de processamento de 4 MM m3/dia de gás natural. A argumentação se referiu aos seguintes aspectos: i) a complexidade específica do projeto de Mero 2; ii) a escassez de unidades similares no Brasil e as diferentes exigências para aumento da capacidade de processamento de óleo e gás; iii) características do mercado fornecedor; iv) ; o resultado satisfatório da licitação; e v) a exigência em si e o cadastro de fornecedores.  Em seguida será feito um breve sumário de cada argumento.
15.	Quanto à complexidade específica do projeto de Mero 2, a empresa afirma que fatores como a alta Razão de Gás-Óleo (RGO) e o alto teor de contaminantes do Campo de Mero exigem o investimento em unidades maiores e mais complexas. Dessa forma, seriam garantidas a robustez e a segurança necessárias para a operação desse campo.
16.	Referindo-se à escassez de unidades similares no Brasil, a Petrobras sustenta que a existência de unidades próprias capazes de processar 180.000 barris de petróleo por dia não contradiz o fato de inexistirem unidades com capacidade de processamento de 12MM m³/d de gás natural em operação no país. Sendo assim, verifica-se novamente o caráter único e complexo das unidades do Campo de Mero. Ademais, a Petrobras aponta as diferenças entre as exigências para o aumento de capacidade de processamento de óleo e de gás. Especialmente, o aumento da capacidade de processamento de gás implica maior risco operacional devido ao aumento da pressão de operação e reinjeção e da dimensão e complexidade do sistema de tratamento e compressão.  
17.	Quanto às características do mercado fornecedor de unidades afretadas, a Petrobras inicia assentando que a maior parte das unidades com capacidade de processamento superior a 4MM m³/d é operada pela Petrobras, enquanto as demais unidades são operadas em sua maioria por SBM e Modec. Disso infere-se que o mercado fornecedor de afretamento de unidades deste porte necessita de uma maior experiência e capacidade técnica.
18.	Ainda sobre este tópico, a estatal assevera que, embora o mercado seja capaz de fornecer equipamentos para atender a quaisquer demandas necessárias de processamento de gás, a experiência é intrínseca à cada empresa afretadora, por terem a responsabilidade desde o projeto básico até a operação das unidades. Portanto, a tecnologia encontra-se difundida na indústria dos fornecedores de equipamentos, porém não entre as afretadoras. A Petrobras também questiona a capacidade de entrega operacional de empresas menores, uma vez que elas não têm demonstrado interesse em participar dos certames.
19.	Quanto à existência de poucos players no setor, a Petrobras ressalta que não há um número preciso capaz de indicar que determinado mercado fornecedor é oligopolizado. A SBM e a Modec se mostram como os principais players do mercado brasileiro e mundial em unidades desse porte, e o mercado brasileiro é bastante atrativo para essas empresas. É apontado que ambas estão competindo para atuar no campo de Carcará, operado pela EQUINOR; e que outras operadoras, como a SHELL, também consideram essas duas empresas como principais fornecedores. Por fim, a carteira de exploração de petróleo da Petrobras indica a preponderância da capacidade de processamento por unidades próprias, o que aumentaria o poder de barganha da Petrobras frente a esses fornecedores.
20.	Quanto ao processo licitatório, a estatal afirma que: i) não há como se comprovar um oligopólio em um processo competitivo com 7 empresas convidadas; ii) o certame de Mero 2 atingiu os seus objetivos satisfatoriamente; e iii) a quantidade de fornecedores convocados está de acordo com o contrato de partilha.
21.	Quanto à exigência em si, a companhia sustenta que ela não gera restrição ou reserva de mercado e serve como critério técnico e objetivo para lidar com os desafios do Campo de Mero, complementando os critérios já existentes da Petrobras. É destacado que o cadastro da família de empresas fornecedores é único para toda a companhia e não considera as especificidades de cada campo. O cadastro seria baseado em critérios objetivos e razoáveis, como a experiência em projeto com capacidade de processamento igual ou superior a 60.000 barris por dia. Todavia, afirma-se que o critério atual não estabelece requisitos relacionados ao gás associado, o que gera preocupações adicionais em casos especiais como o de Mero.
III.1.2.	Análise da Manifestação da Petrobras à Oitiva
22.	Procede-se então à análise sobre as manifestações da Petrobras. Em relação à complexidade específica do projeto de Mero 2, deve-se levar em consideração que, de um modo geral, o gás natural do pré-sal está associado ao óleo com uma alta RGO e com considerável teor de contaminantes, em particular dióxido de carbono (CO2) . Isso implica aumento dos custos de remoção desses contaminantes e da complexidade do projeto. Em consulta aos papéis de trabalho, verificou-se que a RGO de Mero 2 é aproximadamente 50% maior que a média de outros campos do pré-sal. Quanto ao teor de CO2, que no caso de Mero é de 44%, verificou-se figurar entre os máximos níveis encontrados no pré-sal, que variam de 10% a 45%. Com efeito, nota-se que o projeto de Mero apresenta especificidades que demandam mais robustez do que a média dos campos do pré-sal.
23.	Já quanto à escassez de unidades similares no Brasil, de fato foi apontado no Relatório de Auditoria que a maior capacidade de processamento de gás em FPSO operando no país era de 10 MM m³/dia, presente em duas unidades, e que a metade das unidades do Brasil opera com capacidade de 6 MM m³/dia. Dessa forma, e considerando ainda as diferenças entre as exigências do aumento da capacidade de processamento de óleo e de gás, resta evidenciada a maior complexidade e especialidade dos projetos do Campo de Mero.
24.	Em referência às características do mercado fornecedor de FPSO, no próprio relatório de auditoria mencionou-se a sua natureza altamente concentrada, o que, em princípio, está fora do controle de empresas consumidoras como a Petrobras. Portanto, consideram-se razoáveis os argumentos trazidos pela empresa quanto à concentração de capacidade técnica e financeira e da experiência operacional que se observa no mercado. Todavia, o fato de a grande maioria das unidades existentes com capacidade de processamento superior a 4 MM m³/dia serem operadas pela Petrobras, SBM ou Modec revela o efeito possivelmente restritivo do critério ora em análise.
25.	Quanto ao procedimento e o resultado da licitação, podem-se admitir as alegações da Petrobras para o caso em tela, em que, embora tenha havido uma redução de 4 empresas da lista inicial devido à exigência em questão, o número de 7 empresas participantes no certame é razoável em um mercado com o nível de concentração e especialidade já mencionados. 
26.	Por fim, consente-se que a exigência em questão seja considerada um critério suplementar àqueles do cadastro de fornecedores, criado para lidar especificamente com as características do Campo de Mero. No entanto, a falta de requisitos relacionados à capacidade de processamento de gás natural no cadastro de fornecedores permanece sendo um fator de preocupação. Embora se reconheça a importância da experiência em processamento de gás natural no julgamento da capacidade técnica de uma empresa licitante, entende-se que deve haver um equilíbrio entre tal exigência e a almejada expansão do mercado fornecedor.
27.	No relatório de auditoria, a unidade técnica havia proposto recomendar à Petrobras que justificasse, de forma técnica e robusta, as eventuais exigências de experiência suplementar nos processos licitatórios futuros, avaliando, inclusive, os possíveis impactos na competitividade. Entende-se que, com a realização da oitiva e o recebimento da manifestação da empresa, já não é cabível a proposta de encaminhamento anterior.
28.	No cenário previsto para a exploração do pré-sal brasileiro nos próximos anos haverá diversas contratações similares à de Mero 2. Nessas futuras contratações, a quantidade e a qualidade do gás serão fatores importantes na determinação do tamanho, complexidade e preço das unidades afretadas. Além disso, nesse cenário é desejável que ocorra uma expansão do mercado fornecedor, a fim de evitar a repetição de possível irregularidade na licitação caracterizada por restrição ao seu caráter competitivo.  Em vista disso, propõe-se recomendar à Petrobras que estude critérios que, ao mesmo tempo que permitam aferir a capacidade técnico-operacional quanto à necessidade de experiência em processamento de gás natural das empresas constantes do seu cadastro de fornecedores, não impeçam a promoção de competitividade das licitações e o desenvolvimento do mercado fornecedor.
III.2.	Achado: Procedimento de orçamentação, associado à faixa de aceitabilidade, pode conduzir à aceitação de proposta menos vantajosa (itens 1.7.2.2 a 1.7.2.5, 1.7.2.8 e 1.7.2.9 do Acórdão 2757/2019-TCU-Plenário) 
III.2.1.	Sumário da Manifestação da Petrobras
29.	Neste tópico, serão tratados múltiplos itens de oitiva da Petrobras, pois, por não serem extensos e apresentar conexão com um único achado, podem ser abordados em uma mesma seção. 
30.	Quanto aos riscos inerentes à contingência embutida na estimativa do Capital Expenditure (Capex) , a Petrobras alega que esta faz parte do orçamento referencial e espera-se que seja consumida no decorrer da execução contratual devendo ser, portanto, adicionada aos demais custos sob pena de serem desconsiderados gastos decorrentes de incertezas e eventos de riscos.
31.	A companhia também vem utilizando como referência o Relatório CONT-04 do PRODEP (Programa de Desenvolvimento da Produção) . Conforme a resposta, a contingência é definida com base em dados históricos, correspondendo a uma parcela que, uma vez adicionada ao valor determinístico, leva a estimativa do Capex para o percentil P50, isto é, para nível de confiança de 50%. Por fim, alega que essa prática de consideração da contingência está de acordo com as boas práticas da AACEI (Association for the Advancement of Cost Engineering International) .
32.	No que tange à incorporação dos efeitos inflacionários no cálculo da taxa diária, a Petrobras alega que os orçamentos referenciais precisam representar adequadamente os possíveis preços de mercado a serem oferecidos e, em seguida, explica novamente o modelo de reajustamento em duas parcelas, uma reajustável e outra não reajustável, cálculo este já tratado no bojo do TC Processo 004.910/2018-4 que tratou de Búzios 5.
33.	Para parcelas reajustáveis, a incorporação da inflação no orçamento referencial não se aplica, pois essa taxa será considerada para o reajuste contratual. Para as parcelas fixas, o valor estimado da inflação é considerado na formação do orçamento referencial, que é um preço de venda. Conforme a resposta (peça 76, p. 17) , essa incorporação se justifica uma vez que o modelo utiliza como base uma taxa real de remuneração. Em seguida a Companhia traz a Prática Recomendada da AACEI 34R-05, que cita a inflação como um dos itens que compõem o conteúdo típico de uma estimativa de custos.
34.	Nesse ponto, a Petrobras traz uma breve manifestação acerca do intervalo de precisão ou margem de erro. Alega que a estimativa de custos é um resultado probabilístico decorrente das incertezas e riscos associados às suas principais variáveis e que, sendo a estimativa de Capex da FPSO obtida por meio de um software paramétrico, a falta de detalhamento de variáveis dificulta a realização de simulações de incertezas e, portanto, a contingência e o intervalo de precisão são obtidos de forma determinística com base em dados históricos e/ou avaliação de especialistas. Em seguida é mencionada uma norma da AACEI que traz a possibilidade de a contingência ser definida como um valor único resultante de uma orientação predeterminada. 
35.	Por fim, a Petrobras alega que a incorporação da inflação projetada na parcela não reajustável da TDA e a adição da contingência estão adequados à metodologia utilizada para a determinação do intervalo de precisão e que a exclusão desses três elementos tornaria o orçamento referencial da TDA incompleto, concluindo que (Peça 76, p. 23) :
por reconhecer que seus orçamentos referenciais são elaborados segundo metodologias adequadas e práticas consagradas, a Petrobras entende que não há risco de apropriação indevida pelas empresas licitantes, da margem decorrente do intervalo de precisão, com consequente aceitação de propostas menos vantajosas em seus processos licitatórios.
36.	Ao término desse ponto, a Petrobras menciona o desenvolvimento de nova ferramenta de cálculo e introdução de solução probabilística que inclui a possibilidade de se incorporarem ao cálculo da TDA incertezas em outros elementos como Capex e Taxa Interna de Retorno - TIR, o que poderia restringir mais os intervalos de precisão.
37.	Conforme a resposta (Peça 76, p. 24) , algumas melhorias implementadas após a licitação de Mero 2 foram:
'Desenvolvimento de nova ferramenta de cálculo para TDA, sem utilização de recursos de atingimento de meta, baseada integralmente em equações e com maior facilidade de acesso para fins de manutenção, melhoria contínua, controle de qualidade e auditorias;
Introdução de solução para simulações de incertezas e riscos para TDA, permitindo a obtenção de resultados probabilísticos;
Desenvolvimento de novo modelo de Demonstrativo de Formação de Preço, buscando maior clareza de cada rubrica de custo; e
Desenvolvimento de nova metodologia de cálculo de Taxa de Retorno das Empresas Afretadoras, na qual é apresentado um range (mínimo, médio e máximo) a ser adotado na simulação de incertezas e riscos para o cálculo da TDA probabilística.'
38.	Quanto à ausência de metodologia para comparação da taxa diária total calculada pela ferramenta com os valores de mercado, a Petrobras reafirmou seu compromisso em (Peça 76, p. 25) :
'implementar estudo que tenha por finalidade obter a forma mais apropriada para a padronização da verificação da aderência das estimativas de TDA com valores de mercado, considerando dados históricos entre outras informações disponíveis.'
39.	No item III.6 da Resposta, a Petrobras trata de dois itens específicos do Acórdão que, realmente, não haviam sido tratados no relatório como achados de auditoria. No entanto, uma vez incorporados ao Acórdão e respondida na oitiva, essa análise se torna necessária.
40.	A manifestação inicia explicando, novamente, que "a Petrobras não utiliza estimativas de custos baseadas em Demonstrativos de Formação de Preços (DFP) para orçamentos referenciais de taxas diárias totais de afretamento". Quanto aos seguintes pontos de melhoria indicados pela auditoria, quais sejam: "a elaboração de detalhamento do BDI e dos Custos Indiretos, a padronização do modelo e a utilização de instruções, visando o melhor alinhamento com os demais documentos contratuais"; a Petrobras informa ter atualizado o seu modelo de DFP, atualização essa que já se encontra em vigor em suas licitações de Unidades Estacionárias de Produção (UEPs) afretadas em andamento.
III.2.2.	Análise da Manifestação da Petrobras à Oitiva
41.	Passa-se agora à análise da manifestação da Petrobras acerca dos itens acima expostos. Iniciando-se pela contingência, informa-se que, a despeito da resposta da Petrobras usar o tempo verbal que transmite a ideia de que "vem utilizando como referência o Relatório do CONT-04", trabalho atualmente em curso nesta unidade técnica constatou uma mudança no procedimento. Essa informação é relevante para modificar a proposta original no âmbito do presente processo. 
42.	No caso de Mero 2, cita-se que o valor aplicado foi, efetivamente, aquele constante do relatório CONT-04. Ocorre que não foi devidamente fundamentado, mesmo no âmbito daquele estudo, a adequação do valor de 15% utilizado. 
43.	Quanto ao debate acerca da utilização da faixa de precisão e da faixa de aceitabilidade, destaca-se que a questão ganhou novos contornos, pois a nova Lei das Estatais (Lei 13.303/2016) determinou que as propostas que se encontrem acima do orçamento estimado para a contratação devem ser desclassificadas. 
44.	Vale mencionar que esses dois temas também foram constatados em outras fiscalizações recentes, e, por isso, mereceram um tratamento mais específico e abrangente,  tendo sido objeto de fiscalização desta subunidade no TC Processo 022.526/2019-6, cujo objeto são os procedimentos para elaboração de estimativas de custos e orçamentos referenciais dentro do setor de E&P da Petrobras. Aquele trabalho também cuidou de analisar como são incorporados os riscos e incertezas na orçamentação de UEPs e fornece maiores insumos para analisar se os licitantes se apropriaram ou não das margens de contingências e de faixas de precisão.
45.	Por conta desses fatores, as análises aqui feitas circunscrevem-se ao caso concreto, e devem levar em consideração o contexto presente à época dos fatos tratados. Quando da licitação da FPSO de Mero 2, o método de cálculo da contingência era aquele apontado na manifestação da Petrobras baseado no Relatório CONT-04. Como os atos jurídicos regem-se pela lei ou norma vigente na época em que ocorreram, neste caso, resta elidida a irregularidade apontada, sem prejuízo das conclusões que puderem ser extraídas no TC Processo 022.526/2019-6. 
46.	No entanto, esta conclusão pondera a otimização processual e o perigo de dano reverso para evitar a alteração de atos já executados pela Petrobras em Mero 2, mas não corrobora o valor aplicado como contingência decorrente do estudo CONT-04, uma vez que esse estudo é objeto do trabalho mencionado anteriormente.  
47.	No que tange à incorporação dos efeitos inflacionários no cálculo da taxa diária, mesmo argumento pode ser adotado em relação ao tempo dos atos e ao contexto apresentado, resolvendo-se também este ponto da oitiva. Ademais, esta questão também é objeto de outra ação de fiscalização (Auditoria em Itapu - TC Processo 016.939/2020-4) por parte desta diretoria que, por meio de uma análise mais detalhada, poderá concluir se há, ou não, apropriação financeira por parte das contratadas decorrente de efeitos inflacionários. 
48.	Nesses termos, a ausência de estudo mais aprofundado no âmbito desta subunidade impossibilita que os fatos acima sejam tratados como irregularidades suficientes para que se proponha qualquer medida impositiva ou de responsabilização por parte desta Corte de Contas à Petrobras, na mesma linha do que foi concluído no TC Processo 004.910/2018-4 (Búzios 5) sobre estes mesmos temas. No entanto, ressalta-se mais uma vez que grande parte das questões aqui tratadas também serão abordadas no TC Processo 022.526/2019-6, no TC Processo 016.939/2020-4 e em outros trabalhos futuros nesta Subunidade. Portanto, as conclusões extraídas desta instrução cingem-se a este caso concreto do módulo de Mero 2.
49.	Vale destacar aqui as melhorias implementadas pela Petrobras após a licitação de Mero 2, vez que essa auditoria foi realizada em 2018 e, pelo tempo transcorrido, alguns métodos e processos já foram significativamente alterados. A nova ferramenta de cálculo e a introdução de simulações de incertezas para o cálculo da TDA é analisada em trabalhos mais recentes sobre outras UEPs, assim como também é analisada a nova metodologia de cálculo de taxa de retorno das empresas afretadoras. Sobre a ausência de estudos para definição da taxa de retorno das empresas afretadoras, a Petrobras encaminhou a esta secretaria, um novo modelo de cálculo ainda a ser estudado futuramente, considerando-se resolvido esse ponto da oitiva.
50.	Quanto à utilização de estimativa baseada em Demonstrativos de Formação de Preços, acolhe-se a manifestação da Petrobras pois, assim como demonstrado no relatório de auditoria, realmente, a Petrobras não utiliza os demonstrativos de formação de preços para compor seus orçamentos referenciais de taxas diárias de afretamento. 
51.	Já no que tange as oportunidades de melhoria apontadas pela equipe de auditoria, tendo em vista a atualização do modelo de DFP pela Petrobras, entende-se pertinente que se faça uma análise apartada sobre essa melhoria antes de um posicionamento conclusivo por parte deste Tribunal, que também já está sendo feita no âmbito da fiscalização em Mero 3 (TC Processo 016.824/2020-2) , considerando-se superada a questão nesta fiscalização (Mero 2) .
52.	Por fim, quanto à ausência de metodologia para comparação da taxa diária total calculada pela ferramenta com os valores de mercado, resta reafirmar a necessidade da elaboração de tal método para que seja, o máximo possível, garantida a aderência das estimativas com valores de mercado. Nessa linha, será concedido à Petrobras a oportunidade de implementar o estudo destinado à padronização da verificação da aderência das estimativas de TDA com valores de mercado, assim como mencionado em sua própria manifestação.
53.	Por todos os motivos expostos, as alegações da Petrobras são suficientes para elidir as irregularidades relacionadas no caso em tela. Para algumas delas, como as relacionadas: à modelagem de inflação, de incertezas (contingências e faixa de precisão) e de TIR das empresas afretadoras; aos novos modelos de DFP; à nova ferramenta de cálculo da TDA; e ao novo método de comparação de taxas diárias totais, uma conclusão mais assertiva sobre se constituem, ou não, irregularidades carece de um estudo mais aprofundado que será empreendido em processos em curso nesta mesma Secretaria.
54.	Por conseguinte, quanto aos itens da proposta de encaminhamento originária atinentes à esta seção, propõe-se manter a recomendação do item 221.2.2 do relatório da fiscalização, para que a Petrobras desenvolva metodologia de comparação de taxas diárias de afretamento, que leve em consideração os prazos contratuais das unidades estacionárias de produção objeto da comparação, bem como as fontes de informação que devem ser consultadas para a efetiva conferência com os preços praticados pelo mercado. 
55.	Quanto à proposta para que se revisasse, no prazo de 180 dias, o procedimento de orçamentação à luz dos riscos apontados pela auditoria, considerando-se todo o exposto, como a atualização de métodos e procedimentos da Companhia; a existência de processos na Secretaria destinados a verificar o tratamento a esses riscos; e o cuidado necessário para analisar essas questões complexas, propor-se-á a exclusão de tal proposta, visando a elucidação dessas questões de forma mais detalhada nos outros processos já mencionados no curso desta instrução, mormente nos TCs Processo 016.824/2020-2, TC Processo 016.939/2020-4 e Processo 022.526/2019-6.
III.3.	Achado: Impropriedades quanto à alocação do item "Manutenção" na Taxa Diária de Afretamento (itens 1.7.2.10 e 1.7.2.11 do Acórdão 2757/2019-TCU-Plenário) 
III.3.1.	Sumário da Manifestação da Petrobras
56.	Apresenta-se aqui um breve sumário da manifestação da Petrobras em resposta aos itens 1.7.2.10 e 1.7.2.11. Inicialmente, a empresa faz o seu próprio resumo dos pontos abordados no relatório de auditoria, que, para fins de organização dos argumentos, reproduzimos a seguir: 
a)	Deslocamento do item "Manutenção" do contrato de serviço para o contrato de afretamento em divergência com anterior manifestação do setor jurídico - que teria indicado a necessidade de alocação do item manutenção relativo à gestão náutica no contrato de afretamento e a inclusão no contrato de serviços do item manutenção relacionada à exploração de produção de óleo e gás - de modo a exigir-se definição da alocação do item "Manutenção" seja uniformizada entre os departamento envolvidos, a exemplo do Jurídico, das áreas demandantes e da comissão de licitação (item 1.7.2.10 do Acórdão 2757/2019-TCU-Plenário) ; 
b)	Ausência de clareza em prol das licitantes, notadamente sobre questões tributárias, conduta que teria o potencial de causar desorientação às participantes do certame, culminando na possibilidade de afetação da precisão de seus demonstrativos e formações de preços e propostas comerciais (item 1.7.2.11 do Acórdão 2757/2019-TCU-Plenário) . 
c)	Existência de comandos no DFP de alocação de itens manutenção tanto na TDS quanto na TDA, de modo que, ao contrário das minutas contratuais, as "orientações para preenchimento do DFP não foram atualizadas de acordo com o parecer do departamento jurídico da Petrobras (...) "; 
d)	No âmbito da estimativa revisada, transferência tanto da parcela de manutenção quanto das incidências tributárias relativas a impostos e contribuições (tais como: ICMS, PIS e COFINS) da TDS para a TDA, quando, na verdade o contrato de afretamento seria isento. O equívoco poderia causar um aumento indevido do valor da estimativa, que baliza o julgamento das propostas comerciais, culminando em contratação por valor superavaliado. 
57.	A Petrobras inicia afirmando que a consulta formulada ao Jurídico, que culminou na elaboração da manifestação JURÍDICO/GG-MAT/JAMB - 4031/18, tinha como tema central a análise das características necessárias para que um determinado contrato de afretamento fosse considerado afretamento por tempo, em vez de outra modalidade, como a casco nu. Sendo assim, o Jurídico da Petrobras teria assentado que: 
a)	o afretamento por tempo consiste no " (...) contrato em virtude do qual o afretador recebe a embarcação armada e tripulada, ou parte dela, para operá-la por tempo determinado"; 
b)	na referida modalidade de afretamento há a partilha da gestão da embarcação, cabendo ao fretador a gestão náutica e ao afretador a gestão comercial; e 
c)	é da essência do contrato de afretamento por tempo que a operação naval integral seja feita pelo fretador, visto competir a esse a gestão náutica da embarcação. 
d)	a fim de que não haja questionamentos quanto à modalidade de afretamento, os serviços de operação naval da embarcação, contratados de modo segregado, não devem, sob a ótica maritimista, compreender a operação integral da embarcação, para que não reste esvaziada a gestão náutica do fretador por tempo, o que poderia ensejar a desnaturação do contrato de afretamento por tempo, nos termos do art. 2º, II, da Lei 9.432/1997
58.	Em seguida, o Jurídico teria recomendado que "As disposições relacionadas à manutenção do FPSO, especialmente caso se referiram à armação, devem constar do contrato de afretamento por tempo - e não do contrato de prestação de serviços -, já que, conforme restou esclarecido, cabe ao fretador por tempo armar e a tripular a embarcação". A Petrobras ressalva então que aquela análise se ateve exclusivamente aos aspectos maritimistas da Consulta, e não teve o condão de avaliar demais aspectos jurídicos - como os de natureza tributária - envolvidos na contratação. Em outras palavras, a Petrobras afirma que o parecer não teve o condão de avaliar se o custo da manutenção relacionada aos demais equipamentos que compõem a embarcação deveriam ou não estar incluído no contrato de afretamento, análise esta que não possuiria um caráter eminentemente jurídico maritimista. Sendo assim, não se verificaria qualquer inconsistência ou incongruência entre as áreas corporativas da Petrobras. 
59.	A Petrobras segue alegando que a presença do item manutenção no âmbito da taxa de afretamento não traria exposição ou riscos tributários à empresa, visto que os equipamentos sujeitos à referida manutenção estariam incluídos na embarcação. Os equipamentos de processamento (topsides) localizados a bordo do convés da FPSO lhe seriam partes inerentes e indissociáveis, uma fração do todo em que consiste a embarcação e que viabilizam sua função de produção de hidrocarbonetos. 
60.	Para reduzir riscos tributários, assim como garantir que os objetos contratuais se reflitam na realidade contratual, a estatal alega adotar orientação tributária no sentido de afastar a existência de obrigações cruzadas entre os contratos de afretamento e de serviços. Assim as obrigações, custos e despesas relativas ao afretamento são inclusas tão somente no contrato de afretamento, aos quais são aplicáveis os benefícios fiscais do REPETRO. Afirma-se que para reforçar a caracterização do objeto contratado como pertencente à modalidade de afretamento por tempo abarcado pelo REPETRO, é essencial que todas as obrigações inerentes ao afretamento, inclusive a sua manutenção, sejam de responsabilidade do fretador. Desse modo, no âmbito do contrato de serviços, o prestador de serviços seria responsável apenas pela operação de extração de petróleo e gás. Por fim, a alteração dos custos de manutenção do contrato de serviços para o contrato de afretamento visariam mitigar o risco da Receita Federal enquadrar os contratos de afretamento por tempo como sendo afretamento a casco nu e, desse modo, afastar os benefícios do REPETRO (que possibilita a redução do custo da contratação em torno de 50%) . 
61.	Acerca da ausência de clareza em prol das licitantes, a empresa afirma buscar esclarecer os questionamentos das proponentes de forma a permitir um correto entendimento do escopo e das obrigações contratuais em suas circulares de esclarecimentos. No caso específico da Carta Circular #14, a Petrobras acredita ter esclarecido de forma objetiva em qual dos contratos a proponente deveria considerar o escopo questionado.
62.	Em relação às incoerências apontadas quanto à inclusão de valor referente ao imposto de renda na Taxa Diária de Afretamento, a Petrobras diz que foi alterado o modelo de DFP em utilização nas novas licitações para exclusão do citado campo, em linha com a orientação de que não cabe incidência de tributos cujo ônus econômico deve ser suportado pela licitante.                                                                                                                                                                                                                                                                                                                                                                                            
III.3.2.	Análise da Manifestação da Petrobras à Oitiva
63.	Quanto ao deslocamento do item "manutenção" do contrato de serviços para o de afretamento, primeiramente deve-se ressalvar que a equipe de auditoria não questionou em qualquer momento o uso da modalidade de afretamento por tempo. O principal questionamento se referiu à fragilidade na distinção entre gestão náutica e comercial da embarcação, que a Petrobras, na sua manifestação, reitera caberem respectivamente ao fretador e ao afretador. Deve-se recordar que o parecer JURÍDICO/GG-MAT/JAMB - 4031/18 continha as seguintes afirmações: 
A previsão trazida pela Lei nº 13.043, de 13 de novembro de 2014, sobre a execução simultânea do contrato de afretamento de embarcações marítimas e do contrato de prestação de serviço poderia servir de argumento de defesa no sentido da legalidade do modelo dos contratos segregados. Contudo, não se pode olvidar que esta lei segrega, expressamente, os serviços "relacionados à prospecção e exploração de petróleo ou gás natural", os quais, em princípio, não se confundem com a gestão náutica da embarcação, que deve estar a cargo do fretador no afretamento por tempo. 
 (...) 
A tripulação de segurança do FPSO e os demais tripulantes aquaviários devem ser disponibilizados pelo fretador, no contrato de afretamento por tempo. Já a mão de obra utilizada na prestação de serviços relacionados à exploração e produção de petróleo ou de gás natural deve integrar o contrato de prestação de serviços. (grifos nossos) 
64.	Não obstante as asserções contidas no citado parecer, em sua manifestação a empresa alega que os equipamentos de processamento (topsides) são indissociáveis do restante da embarcação. No mesmo sentido, vimos no relatório de auditoria que o cálculo realizado pela empresa para o custo da manutenção também não possibilita essa divisão. Deve-se reconhecer que, embora essa distinção seja simples para embarcações comuns cuja principal função é o transporte de cargas, a complexidade é maior no caso dos navios de exploração e produção de petróleo e gás. A ausência de definição exata do que consiste gestão náutica e comercial no caso de FPSO causada pela parca abordagem do tema na legislação e na jurisprudência justificam a controvérsia e a dificuldade em pacificar a matéria em sede administrativa e tributária. De qualquer modo, a equipe de auditoria entende que a Petrobras não conseguiu afastar o risco de sofrer sucessivos questionamentos e processos por parte da Receita Federal e do CARF. 
65.	Como foi ressalvado no relatório de auditoria, foge da competência desse Tribunal o julgamento sobre questões de natureza estritamente tributária. Todavia, em prol da segurança do patrimônio tanto da União quanto da Petrobras, entende-se que a matéria deve ser elucidada a fim de interromper o histórico de longos e custosos processos administrativos e judiciais. 
66.	É importante destacar que esse tema foi novamente averiguado pela SeinfraPetróleo em sede de recente fiscalização, ocorrida no âmbito do TC Processo 016.824/2020-2, que tratou da FPSO de Mero 3. Nessa fiscalização, a unidade técnica teve a oportunidade de debater novamente com a Petrobras e trazer elementos adicionais para elucidação da matéria. Sendo assim, sugere-se extinguir a proposta contida no item 221.2.3 do relatório de auditoria, uma vez que o mesmo tema é objeto de nova análise e proposta de encaminhamento de fiscalização realizada no âmbito do TC Processo 016.824/2020-2.
67.	Quanto à ausência de clareza no curso da licitação, a Petrobras não trouxe novos argumentos em sua manifestação e se limitou a dizer que acredita ter esclarecido de forma objetiva em qual dos contratos a proponente deveria considerar o escopo questionado. Conforme exposto no relatório de auditoria, a falta de clareza por parte da Petrobras levou de fato a licitante vencedora a erro no preenchimento do DFP. Portanto, a unidade técnica entende ser pertinente modificar a recomendação contida no item 221.2.4 do relatório de auditoria. Propõe-se dar ciência à Petrobras da necessidade de dar mais clareza às comunicações com as licitantes, principalmente quanto a questões tributárias, em seus documentos convocatórios e contratuais e na sua comunicação via cartas circulares.
68.	Quanto às impropriedades apontadas no modelo de DFP, a Petrobras afirma ter corrigido a falha no modelo que será posto em uso nas novas licitações. Verifica-se aqui um benefício decorrente dos procedimentos de auditoria, que gerou resultados antes mesmo da deliberação do processo por essa Corte. Sendo assim, a unidade técnica propõe retirar a proposta contida no item 221.2.5 do relatório de auditoria. É importar salientar que a unidade técnica já teve a oportunidade de verificar a correção do modelo de DFP em fiscalizações posteriores, como a de Mero 3 (TC Processo 016.824/2020-2) . 
69.	Em relação à impropriedade da estimativa de custo, a Petrobras não apresentou qualquer manifestação. Como relatado na fiscalização, tal impropriedade já havia sido sanada durante a execução das atividades de auditoria. Desta forma, não é necessário qualquer encaminhamento específico. Não obstante, mantém-se a sugestão da unidade para que a empresa preserve a coerência entre todos os documentos pertinentes ao certame, a fim de evitar, no caso específico da estimativa, uma superavaliação do valor referencial da licitação.
III.4.	Achado: Fragilidade da ferramenta de estimativa de custo quanto aos atributos de segurança da informação (item 1.7.2.12 do Acórdão 2757/2019-TCU-Plenário) 
III.4.1.	Sumário da Manifestação da Petrobras
70.	A Petrobras informa que as ferramentas e memórias de cálculo de estimativas de custos seriam compartilhadas exclusivamente com áreas de auditoria interna e órgãos de controle, precisamente TCU e CGU, não havendo, portanto, outras áreas da Petrobras ou entidades externas com acesso a tal informação.
71.	A companhia afirma que todo o material produzido seria criptografado e armazenado em área restrita da rede interna de informática, sob gestão exclusiva de seus gestores formalmente designados e obrigatoriamente lotados na gerência responsável pelo orçamento. Assim, somente o relatório final em formato pdf, contendo o valor do orçamento referencial, é compartilhado com a Comissão de Licitação por meio do sistema de workflow ORP (Orçamento Referencial Petrobras) , em que, de forma segura (ambiente criptografado) , transitariam todos os orçamentos referenciais para fins de aprovação e compartilhamento com comissões de licitação, eliminando totalmente a remessa de orçamentos por meio de correio eletrônico.
72.	A petroleira ainda afirma que seguiria o padrão PE-2SRG-00282-0 (Estruturar e controlar acesso às pastas de trabalho da SRGE/PPSGP/EC) , que definiria como as informações sigilosas devem ser armazenadas, em especial, memórias de cálculo de estimativas de custos. O padrão ainda definiria que a gestão de perfis de acesso é atribuição dos gestores formalmente delegados e se dá por meio do sistema denominado CAR (Controle e Auditoria de Acesso a Arquivos de Rede) .
73.	Assim, esse padrão ainda determinaria, entre outras coisas, que todas as informações sigilosas relativas ao processo de orçamentação devem ser armazenadas em área de rede classificada NP-3, onde a criptografia se dá automaticamente no momento da gravação e o acesso é restrito a orçamentistas designados, lotados na própria gerência responsável. Além disso, a companhia informa que haveria restrição ao uso de pen drive nos seus computadores.
74.	A Petrobras continua ao afirmar que a diretriz DI-1PBR-00185 (Diretrizes para a segurança da informação, dos canais de comunicação e dos sistemas de automação) e o Padrão PE-2SRG-00282-0 atendem integralmente a norma ABNT NBR ISO/IEC 27002:2005, citada no Relatório de Fiscalização.
75.	A petroleira ainda pontua que, em relação à integridade e rastreabilidade das informações, a empresa contaria com rotinas de backup apropriadas como forma de proteção contra perda de dados e de rastreabilidade de informações. 
76.	Além da política de backup, a Petrobras contaria também com recursos que permitiriam rastrear, com identificação dos responsáveis, quaisquer movimentações envolvendo documentos digitais armazenados em ambiente criptografado (NP-3) , tais como alteração de arquivo, alteração de pasta (nome) , exclusão de arquivo, exclusão de pasta, movimentação de arquivo e movimentação de pasta.
77.	Além disso, a companhia afirma ainda que existiria uma nova ferramenta (em Microsoft Excel) implementada para estimativas de TDA, que além de contar com as melhorias já mencionadas, traria também uma importante simplificação para efeito de utilização, manutenção, controle de qualidade e auditorias, que seria a completa eliminação do uso de linguagem de programação em Visual Basic for Applications - VBA do Excel. Esta medida, além de extinguir qualquer hipótese de alterações indevidas em código fonte, facilitaria também a execução de auditorias, tendo em vista a completa exposição das fórmulas utilizadas, assim como da vinculação entre células e planilhas.
78.	A Petrobras finaliza ao afirmar que todas essas características e recursos facilitariam o controle de versões dos documentos produzidos, o que tornaria desnecessário o uso de soluções mais complexas envolvendo log de dados para fins de rastreabilidade de acessos e de modificações de conteúdo.
III.4.2.	Análise da Manifestação da Petrobras à Oitiva
79.	Inicialmente, cumpre destacar que a fragilidade do processo orçamentário ora apontado está na ferramenta utilizada (planilha Excel) pela Petrobras para apoiar esse processo. Portanto, não se questiona os cuidados que os integrantes da área de estimativas de custos têm em relação às suas rotinas na elaboração do orçamento referencial, como, por exemplo, a vedação à participação de funcionários da Petrobras de outras áreas nas reuniões ocorridas com o TCU quando aborda o assunto em questão. 
80.	A ferramenta sob análise é utilizada no processo de orçamentação das licitações para contratação de unidades afretadas pela Petrobras no segmento E&P - Exploração e Produção. Atualmente, essa área é responsável por cerca de US$ 64 bilhões dos US$ 75,7 bilhões da previsão de Capex (Capital Expenditure) para o quinquênio 2020-2024, conforme divulgado pela companhia (https://petrobras.com.br/fatos-e-dados/aprovamos-plano-estrategico-2020-2024.htm, acesso em 13/4/2020) . 
81.	Para as unidades afretadas, tem-se previsão de gastos na ordem de US$ 15 bilhões (23% de US$ 64 bilhões) , conforme levantamento realizado no TC Processo 039.616/2019-3. Nota-se, portanto, a relevância da ferramenta no cálculo dos orçamentos referenciais, que foi desenvolvida em Microsoft Excel.
82.	Sobre a análise da manifestação da Petrobras à oitiva, como se explica a seguir, ratifica-se o entendimento exposto no relatório da presente auditoria (peça 62) quanto à fragilidade da ferramenta utilizada na estimativa de custos no que se refere à segurança da informação, especialmente quanto aos quesitos de confidencialidade, integridade, disponibilidade e rastreabilidade da informação, pois a companhia não trouxe informações suficientes para contradizer as conclusões expostas no citado relatório, conforme exposto a seguir.
83.	No que tange à confidencialidade, como há possibilidade de utilização de plataformas de armazenamento em nuvem como Google Drive, OneDrive e Dropbox, além da utilização de e-mail, para compartilhamento de arquivos, tem-se que isso facilitaria, de forma indevida, o acesso à informação. Tal facilidade de acesso não ocorreria caso se desenvolvesse um sistema corporativo, tendo em vista que, ao usar tal solução, haveria uma maior segurança quanto ao código fonte e a base de dados de suporte ao sistema.
84.	Assim, não se questiona a fragilidade das plataformas de armazenamento em nuvem por não ser objeto desta auditoria e por não se ter elementos técnicos suficientes para empreender tal análise, e sim o uso delas para compartilhamento indevido de arquivos, que, na espécie é uma planilha Excel.
85.	Quanto à integridade, a falha apontada não está ligada apenas ao uso do VBA na ferramenta sob análise, mas sim ao fato da possibilidade de alteração indevida, seja com o uso do VBA ou por meio do uso da planilha com as fórmulas e a vinculação entre células e planilhas de forma exposta (nova versão da ferramenta) , conforme informado pela Petrobras. Com efeito, o uso do VBA até traz uma camada de proteção a mais no que tange à integridade da informação, tendo em vista a necessidade do conhecimento da linguagem de programação específica e a senha para ter acesso ao código fonte, mas ainda assim, insuficiente para garantir a integridade da ferramenta.
86.	Quanto à disponibilidade, a companhia não detalha a rotina de backup utilizada, o que impede de aferir se o procedimento adotado é suficiente para sanar a falha apontada no relatório de fiscalização.
87.	Quanto à rastreabilidade, o procedimento descrito pela Petrobras é insuficiente para garantir a rastreabilidade da informação, pois dificulta sobremaneira o rastreamento das atividades dos usuários da ferramenta, tendo em vista a ausência de registros (log) que seriam realizados por um sistema desenvolvido seguindo um padrão de engenharia de software.
88.	Destaca-se, ainda, que não se questionou, no relatório de fiscalização, se o padrão DI-1PBR-00185 (peça 60) está aderente à norma ABNT NBR ISO/IEC 27002:2005, mas sim a aplicabilidade do citado padrão emitido pela própria Petrobras à ferramenta sob análise.
89.	Assim, mantém-se a recomendação do relatório de auditoria, pois as informações trazidas pela Petrobras em sede de oitiva não foram suficientes para sanar as falhas apontadas quanto à fragilidade da ferramenta utilizada na estimativa de custos no que se refere à segurança da informação, especialmente quanto aos quesitos de confidencialidade, integridade, disponibilidade e rastreabilidade da informação.
90.	Pelo exposto, com fundamento, no art. 11, § 1º, da Resolução-TCU 315, de 2020, propõe-se recomendar à Petrobras para desenvolver sistema de informação para suportar o processo de orçamentação da taxa diária de afretamento e de serviço, aderente ao padrão DI-1PBR-00185 e à norma ABNT NBR ISO/IEC 27002:2005, com a finalidade de aumentar o nível de segurança das informações, em especial quanto aos atributos da confidencialidade, integridade, disponibilidade e rastreabilidade das informações.
III.5.	Achado: Ausência de elaboração da matriz de riscos e de detalhamento de custos indiretos na proposta de preços (itens 1.7.2.6 e 1.7.2.7 do Acórdão 2757/2019-TCU-Plenário) 
III.5.1.	Sumário da Manifestação da Petrobras
91.	Sobre a ausência da matriz de riscos no instrumento convocatório, a Petrobras, em apertada síntese, discorre sobre o regime jurídico aplicado aos contratos de partilha de produção e defende que o "contrato de afretamento não se caracteriza como um contrato de obra ou serviços de engenharia", portanto o Acórdão 621/2015-TCU-Plenário não se aplicaria à espécie, já que o citado Acórdão trouxe determinações para obra ou serviços de engenharia.
92.	No que tange a ausência de discriminação dos itens Custos Indiretos e BDI (Benefícios e Despesas Indiretas) nos demonstrativos de formação de preços - DFP, a companhia informa que inexistiria risco relativo à duplicidade de itens na composição do BDI e dos Custos Indiretos, conforme excerto abaixo:
os custos indiretos que normalmente compõem o BDI em sua estrutura de orçamentação são taxas de rateio da administração central, garantias e despesas financeiras, diferentemente dos itens que integram a rubrica específica de Custos Indiretos que são Gerenciamento de Obra, Engenharia de Detalhamento e Certificação. Contingências e Seguros também são tratados em rubricas específicas, podendo contar como componentes do BDI em alguns casos.
93.	A Petrobras ainda esclarece que teria revisado o modelo de DFP utilizado nas licitações para UEPs Afretadas, com o objetivo de obter maior clareza das rubricas de custos das propostas recebidas e, consequentemente, facilitando a comparação com o Orçamento Referencial. Em complemento, a empresa informa que os documentos contratuais para a licitação de Mero 2 foram elaborados antes da auditoria de Búzios 5, momento no qual as melhorias teriam sido implementadas no DFP.
III.5.2.	Análise da Manifestação da Petrobras à Oitiva
94.	Quanto à ausência da matriz de risco, inicialmente cumpre destacar que, independente da discussão se o contrato de afretamento é ou não obra ou serviços de engenharia, a Petrobras considera a repartição de riscos nos afretamentos como é o caso dos estudos recentes efetuados pela companhia para outros modelos de contratação como o BOT (Build, Operate, Transfer, na sigla em inglês para  unidade FPSO construída por uma empresa fretadora, com financiamento pelo consórcio e operada inicialmente pela empresa fretadora com transferência da operação para o consórcio após um período previamente definido) e o BOOT (Build, Own, Operate, Transfer, na sigla em inglês para unidade FPSO construída e financiada por uma empresa fretadora e operada inicialmente pela empresa fretadora com transferência da propriedade e operação para o consórcio após um período previamente definido) .
95.	Não cabe, no entanto, entrar no detalhe de cada modelo de contratação, tendo em vista que a própria Petrobras ainda não concluiu os estudos desses novos modelos. Há, ainda, nesta Unidade Técnica, planejamento de fiscalização sobre o tema. 
96.	Considerando então que já há providências em curso na Companhia, e também que a presente licitação foi realizada sob a égide de normativos que eram aplicados à época, não subsiste a proposta feita quando da elaboração do relatório de auditoria. Tudo isso sem prejuízo da conclusão da fiscalização futura que abordará o tema com maior profundidade. 
97.	Quanto à ausência de discriminação dos itens Custos Indiretos e BDI no DFP, cabe trazer alguns trechos do relatório de fiscalização (peça 67, p. 30-32) :
'173. O problema já havia sido constatado quando da fiscalização de Búzios 5. No início dos trabalhos daquela auditoria, esse detalhamento também não constava das DFP, mas constava na versão final da DFP, conforme relatório de fiscalização acostado no processo TC Processo 004.910/2018-4, peça 65, p. 63-65. Enquanto o procedimento foi corrigido, ainda no curso daquela auditoria, constata-se que não se tornou uma melhoria aplicada de forma recorrente, haja vista que o modelo detalhado não foi aplicado na presente licitação. Embora mencione-se acima o Acórdão 621/2015, cumpre destacar também o Acórdão 2622/2013-TCU-Plenário, de relatoria do Exmo. Ministro-substituto Marcos Bemquerer, pois os dois acórdãos têm, pela forma com que a Petrobras elabora seus modelos de DFP, uma relação indireta.
174. Segundo o parágrafo 55 do relatório que embasou o Acórdão 2622/2013-TCU-Plenário, a taxa de BDI está dividida em três grupos: " (i) custos indiretos, compreendendo: taxas de rateio da administração central, riscos, seguros, garantias e despesas financeiras; (ii) remuneração da empresa contratada; e (iii) tributos incidentes sobre o faturamento".
175. Como se vê da definição acima, a parcela denominada custos indiretos é uma das parcelas do BDI. Nos DFPs da Petrobras, BDI e Custos Indiretos aparecem como elementos distintos. Podemos, neste momento, nos abstrair dessa segregação, desde que ela não faça incidir sobre os custos a existência de duplicidades em um e outro componentes. 
 (...) 
186. O detalhamento da DFP permite: (a) avaliar o completo entendimento da obra pela empresa futuramente contratada; e (b) analisar o preço da futura contratada para a perfeita e fiel execução do escopo dos serviços estabelecido no contrato. Nos modelos da Petrobras, os custos indiretos devem ser nele detalhados. Embora tenha sido adotado esse procedimento ao longo de auditoria anterior, isso não foi adotado sistematicamente pela Companhia.'
98.	Tem-se, portanto, que a Petrobras demonstrou que houve alteração desses itens após a licitação de Mero 2, mais precisamente durante a auditoria de Búzios 5, licitação essa ocorrida após a de Mero 2, conforme constatado no TC Processo 004.910/2018-4. Assim, não subsiste a proposta feita quando da elaboração do relatório de auditoria, sem prejuízo da observação em fiscalizações futuras da determinação contida no item 9.1.3 do Acórdão 621/2015-TCU-Plenário.
III.6.	Determinação à SeinfraPetróleo trazida pelo item 1.7.1 do Acórdão 2757/2019-TCU-Plenário, não ligada diretamente aos achados de auditoria: 
III.6.1.	Análise da Determinação
99.	No item 1.7.1 do Acórdão, foi exarada uma determinação a esta Unidade para que procedesse à análise sobre a planilha de preços referente à presente licitação com vistas a verificar a adequação desses preços em face das referências oficiais, em vez de deixar essa análise sobre o eventual superfaturamento para o segundo momento, quando o contrato já estivesse assinado. 
100.	Quanto a essa determinação, três considerações se tornam importantes. A primeira delas é a inexistência de referenciais oficiais de preços aplicáveis à construção de FPSO e a consequente impossibilidade de se verificar a adequação da planilha de preços da licitação frente a referenciais inexistentes. A utilização de preços referenciais unitários é comumente associada a obras de vários ramos da engenharia, como determinado, ao longo de vários anos, pelas respectivas Leis de Diretrizes Orçamentárias e, mais tarde, pelo Decreto 7.983/2013, mas não é o caso deste objeto fiscalizado. A uma, por se tratar de engenharia naval e de indústria de processos. A duas, por se tratar de afretamento, em que o projeto e a construção estão a cargo de um terceiro, um empresa fretadora, sem prejuízo de que seu valor final seja considerado nas estimativas de custos da Petrobras e balizadoras para o recebimento de propostas em licitação, como uma das entradas do complexo cálculo de valores levado a efeito utilizando a metodologia de fluxo de caixa descontado. 
101.	A segunda consideração a ser feita é acerca das especificidades deste caso. Foi descrito que, para a realização da estimativa do custo de construção da FPSO a ser afretada, a Petrobras utilizou o software de estimativa de custos para instalações Offshore Oil & Gas Management (OGM) , criado pela empresa Siemens. 
102.	Em seguida foi mencionado que, como limitação de auditoria, a equipe não formularia conclusão, para o caso específico, a respeito do valor da FPSO obtido por meio software utilizado, fosse num primeiro ou segundo momento. A exemplo de outros assuntos, que na auditoria descobriu-se que perpassavam licitações específicas, também a contribuição do valor do capex da FPSO para compor as estimativas de custos totais do afretamento, mereceriam uma ação de controle específica. Assim constou do relatório:
'67. Destaca-se que, devido a limitações operacionais, mais especificamente no tocante ao prazo da fiscalização, a equipe de auditoria não formulou nenhuma conclusão a respeito do valor orçamentário produzido pelo referido software. No entanto, devido à relevância do tema, as informações relativas à utilização do sistema OGM passarão a integrar a base de dados dessa unidade técnica para subsidiá-la em futuras ações de controle ou até mesmo para propor uma ação específica.'
103.	Em outras palavras, a condução do trabalho não tinha como promover uma análise da adequação do preço da plataforma em face de referências oficiais. Registre-se, por oportuno, que uma abordagem completa das estimativas de custos da Petrobras para o segmento de E&P já foi realizada no âmbito do mencionado TC Processo 022.526/2019-6 e que os métodos de cálculo de taxas diárias de afretamento e de serviços aplicadas em contratos de afretamento já estão sendo analisadas nos TCs Processo 016.939/2020-4 e Processo 016.824/2020-2, respectivamente.
104.	Por fim, também é necessário fazer uma breve consideração sobre a evolução na forma de trabalho desta própria subunidade, a partir de processos desenvolvidos e das lições apreendidas no passado recente. O presente objeto foi escolhido a partir de um método de seleção de objetos empreendido no TC Processo 033.962/2017-0 com base no Plano de Negócios e Gestão da Petrobras para o quinquênio de 2018 a 2022.  Dentre vários cenários, esse empreendimento foi escolhido com base na tempestividade da atuação do TCU sob a premissa de que, por estar o projeto ainda em fase de licitação, a fiscalização poderia trazer melhores e mais rápidos resultados. 
105.	Esses resultados podem ser aferidos segundo, no mínimo, dois ângulos. No primeiro, relativo ao caso específico auditado, foi a alteração feita pela Petrobras, no curso da auditoria, em sua estimativa, para a retirada de tributos incidentes sobre a parcela de manutenção constante da TDA. Também houve a retirada da rubrica de seguros e garantias do BDI referente à manutenção e tripulação e uma revisão dos valores referentes a "Inspeção anual" e "Pintura", tudo isso contribuindo para uma redução do valor anteriormente estimado para a TDA (item 6, par. 48-56, do Apêndice C do relatório de auditoria) .
106.	O segundo, decorrente de que grande parte das constatações repetiam-se em relações às mais recentes fiscalizações desta subunidade, é o próprio conjunto de modificações estruturantes na sua estimativa de custos que a Petrobras promoveu, incorporando até mesmo apontamentos técnicos feitos pelas equipes de auditoria, como ficou registrado na própria documentação enviada como resposta à oitiva, nos seguintes termos:
154. Por oportuno, informa-se que os documentos contratuais para a licitação de Mero 2 foram elaborados antes da auditoria de Búzios 5, quando as que melhorias foram implementadas no DFP, de modo que os novos certames em andamento, depois de Mero 2, já incorporam as significativas contribuições oriundas da Corte de Contas. (grifos nossos) 
107.	A aludida forma de trabalho, que tem gerado em alguns casos melhorias já implementadas pela empresa, e noutros, recomendações apenas para licitações futuras, está ligada a todo o contexto do setor petrolífero, dentre eles o de que um atraso na entrada em operação de um FPSO significa perda financeira considerável, conforme abordado no item V.1 do relatório original (somente no caso de Mero 2, esse valor foi estimado que a receita bruta do projeto sofre uma redução de aproximadamente US$ 3,7 bilhões (R$ 13,87 bilhões) , considerando-se um atraso no primeiro óleo de 15/7/2021 para 15/1/2023) .
108.	Nesse contexto, há que se analisar o perigo de dano reverso, pois qualquer atuação precipitada tendente a anular ou postergar atos licitatórios poderiam causar danos ainda maiores à Companhia, considerando os altos valores financeiros envolvidos e a sensibilidade ao tempo dos projetos de desenvolvimento da produção. 
109.	Ademais, devido à complexidade do processo decorrente da inexistência de referenciais de preços, a análise de superfaturamento em construção de FPSO, caso possível, exige uma compreensão profunda do processo de orçamentação. Note-se que já estão sendo empreendidas ações para a aquisição desse conhecimento (assim como de outros elementos envolvidos em um projeto de E&P) . Esse estudo permitirá decidir, primeiramente, acerca da possibilidade de se fazer essa análise de batimento de preços e, se possível, proceder efetivamente a ela com mais segurança e menores riscos de auditoria.
110.	Em conclusão, devido à inexistência de referenciais de preços para plataformas de petróleo nos sistemas oficiais, propugna-se considerar insubsistente a determinação trazida pelo item 1.7.1 do Acórdão. 
IV.	ANÁLISE DOS COMENTÁRIOS DOS GESTORES
111.	Inicialmente, cumpre salientar que, após a análise da oitiva (peça 82) , esta Unidade Técnica propôs retirar as recomendações e determinações sobre os assuntos tratados nos itens 1.7.1, 1.7.2.2, 1.7.2.3, 1.7.2.4, 1.7.2.5, 1.7.2.6, 1.7.2.7, 1.7.2.9, 1.7.2.10 do Acórdão 2757/2019-TCU-Plenário, ratificando-se, no entanto, as recomendações relacionadas aos itens 1.7.2.1, 1.7.2.8, 1.7.2.11, 1.7.2.12 do citado Acórdão.
112.	Em conformidade com o art. 14, § 1º, da Resolução-TCU 315, de 2020, a análise da oitiva foi encaminhada à Petrobras para manifestação dos gestores. 
113.	Ato contínuo, a Petrobras apresentou, tempestivamente, os comentários dos gestores (peças 95 e 96) .
114.	Sobre o item 1.7.2.1 do Acórdão 2757/2019-TCU-Plenário, que trata da exigência suplementar de experiência técnica em licitações, foi observado que a unidade técnica reconheceu a especialidade do Campo de Mero e propôs nova proposta de recomendação. Diante da nova redação da proposta, e afirmando sempre buscar a promoção da competitividade e desenvolvimento do mercado fornecedor sem olvidar da garantia de segurança do projeto e da operação das suas unidades de produção, a empresa não apresentou comentários adicionais referentes a esse item.  
115.	Sobre o item 1.7.2.8 do Acórdão 2757/2019-TCU-Plenário, que trata da ausência de metodologia de comparação de taxas diárias de afretamento, além de fontes de informação a serem consultadas para a efetiva conferência com os preços praticados pelo mercado, a Petrobras considera que as melhorias alcançadas, em grande parte em resposta a questionamentos levantados pelas equipes técnicas de auditorias desta Corte  de  Contas,  já  estão  contribuindo  significativamente  para  garantir a aderência aos preços praticados no mercado.
116.	Dentre as melhorias implementadas, a Petrobras elenca as seguintes: o novo  modelo  de  DFP com  maior detalhamento  e com  informações  relativas  ao  CAPEX  planejado  pelas  licitantes; a nova metodologia para determinação da taxa de desconto média do mercado de afretamento; e a  introdução  de  solução  para  simulações  de  incertezas  e  riscos  para  a  TDA. 
117.	Adicionalmente, a Companhia ressalta que também são utilizadas as métricas do Independent Project Analysis (IPA) como forma de verificação de aderência do valor atribuído ao CAPEX para a fabricação da unidade. Na opinião da Petrobras, essa comparação, juntamente com o uso das taxas de desconto do mercado de afretamento (TIR) calculadas com base nos dados históricos disponíveis, torna desnecessário o desenvolvimento de metodologia de comparação entre as taxas diárias de afretamento de diferentes contratos. Além disso, alega que tal metodologia seria de difícil operacionalização, tendo em vista as diferenças de cada UEP, dos prazos de fabricação, dos prazos de operação e das taxas de desconto.
118.	Quanto a esse ponto, vale relembrar que a equipe de auditoria, ao elaborar a proposta de determinação, não estabeleceu como deve ser elaborada a possível metodologia para a comparação de taxas diárias. Portanto, ela pode incorporar todas as verificações que a Petrobras julgar pertinentes e suficientes para garantir a aderência das taxas aos valores de mercado. Ou seja, mesmo que sejam utilizadas as comparações e melhorias mencionadas nos comentários dos gestores, ainda se mostra importante a positivação de um método e procedimento de comparação entre as taxas diárias. Dessa forma, subsistem a conclusão e a proposta de recomendação constantes dessa análise de oitiva.
119.	Em relação ao item 1.7.2.11 do Acórdão 2757/2019-TCU-Plenário, que trata da falta de clareza em prol das licitantes, a Petrobras reforçou seu comprometimento com os esclarecimentos ofertados aos licitantes e afirmou sempre buscar fazê-los da forma mais objetiva e clara possível, com vistas a evitar distorções que possam vir a impactar no resultado do certame. 
120.	Especificamente em relação aos aspectos tributários, a Petrobras posicionou-se no sentido de que o planejamento tributário a ser adotado em face do objeto licitado é de responsabilidade de cada licitante, cabendo a elas aferirem a carga fiscal consideradas suas especificidades, condições e regimes tributários. Por fim, a empresa frisou que intervir na determinação do planejamento tributário das licitantes pode ser interpretado como vício sob a ótica tributária, o que poderia ocasionar questionamentos e/ou autuações por parte das autoridades fazendárias.
121.	Quanto ao encaminhamento proposto na presente instrução para esse item, foi observada a alteração de sua natureza de recomendação para ciência, não havendo comentários adicionais.
122.	Sobre o item 1.7.2.12 do Acórdão 2757/2019-TCU-Plenário, a Petrobras informa que o processo de orçamentação da taxa diária de afretamento e de serviço seria executado em planilhas eletrônicas configuradas com software de análise de risco e que teria dificuldade de implantação em sistema próprio.
123.	Salienta ainda que o documento do orçamento seria criptografado e armazenado em servidor de rede com controle de acesso e que a integridade e disponibilidade das informações armazenadas no servidor seriam garantidas pela área de Tecnologia da Informação e Comunicações da Petrobras. 
124.	A Companhia afirma que o envio do orçamento para a área de contratação seria efetuado por meio do ORP (Orçamento Referencial Petrobras) , sistema de informação que asseguraria a confidencialidade do orçamento, pois permitiria a rastreabilidade do fluxo do orçamento e que o orçamento seja aberto pelas Comissões de Licitação apenas depois de recebidas as propostas comerciais das licitantes.
125.	A Petrobras conclui ao informar que os atributos inerentes à segurança da informação estariam garantidos e entende ser desnecessário o desenvolvimento de sistema de informação para suportar o processo de orçamentação da taxa diária de afretamento e de serviço. Não obstante, "caso a Companhia identifique alguma oportunidade de melhoria, seja nos sistemas já utilizados ou para desenvolvimento ou adoção de algum outro sistema, serão realizados os estudos necessários".
126.	Após análise dos comentários, verifica-se que a petroleira não trouxe novos elementos que pudessem modificar a análise e conclusão prévias constantes nesta oitiva.
127.	Dessa forma, ratifica-se o entendimento sobre a fragilidade da ferramenta utilizada na estimativa de custos da TDA e da TDS no que se refere à segurança da informação, especialmente quanto aos quesitos de confidencialidade, integridade, disponibilidade e rastreabilidade da informação.
128.	Por fim, a Petrobras apresentou seus comentários quanto à proposta que trata do nível de confidencialidade da presente instrução. Foi requerido tratamento confidencial a diversos trechos do texto, alegando que sua divulgação poderia afetar a competitividade da Petrobras, incidindo a hipótese de confidencialidade tratada no art. 8º, § 3º, inciso III, c/c art. 11, inciso III, da Resolução TCU nº 294/2018. A equipe técnica entende não haver óbice ao atendimento de tal requisição, e o encaminhamento ora proposto foi ajustado, nesse sentido.
V.	CONCLUSÃO
129.	Tratou-se do exame de oitiva à Petrobras, devido a achados registrados no relatório de auditoria de conformidade (peça 62) , realizada no período de 28/11/2018 a 12/4/2019, no âmbito do Fiscobras 2019, que teve por objetivo verificar a conformidade do Projeto de Desenvolvimento da Produção do Módulo 2 do Campo de Mero no polígono do Pré-Sal (Bacia de Santos) à Sistemática de Investimentos da Petrobras e a aspectos legais, econômicos, orçamentários, técnicos e de gestão.
130.	No que tange à determinação constante do item 1.7.1 do Acórdão 2757/2019-TCU-Plenário, para que se procedesse à verificação da adequação da planilha de preços frente a referências oficiais, concluiu-se que, dado a inexistência de referenciais de preços para plataformas de petróleo nos sistemas oficiais, essa demanda se torna insubsistente, propondo-se, então, a dispensa de seu cumprimento.
131.	Decorrente da análise das respostas apresentadas ao item 1.7.2.1 do Acórdão 2757/2019-TCU-Plenário, retira-se a proposta de encaminhamento feita no relatório de auditoria, uma vez recebida a manifestação da empresa após realização da oitiva. Não obstante, tendo em vista o cenário de contratações previsto para os próximos anos e as características do mercado, propõe-se recomendar à Petrobras que estude critérios que unam a necessidade de experiência em processamento de gás natural na composição e manutenção do seu cadastro de fornecedores à promoção de competitividade das licitações e ao desenvolvimento do mercado fornecedor.
132.	Acerca do procedimento de orçamentação nas questões do cálculo da contingência de Capex, dos efeitos inflacionários e da aplicação de faixa de aceitabilidade para as propostas, itens 1.7.2.2 e 1.7.2.3 do Acórdão 2757/2019-TCU-Plenário, propõe-se a retirada dos itens a eles correspondentes na proposta de encaminhamento original, considerando que: i) a contingência já foi tratada com mais detalhes no TC Processo 022.526/2019-6; ii) a análise da adequação do cálculo dos efeitos inflacionários está avançada no âmbito do TC Processo 016.939/2020-4; e iii) o critério da aceitabilidade e da definição do orçamento referencial ganhou novos contornos com o advento da Lei 13.303/2016 e foi tratado de maneira minuciosa no TC Processo 022.526/2019-6.
133.	Quanto aos itens 1.7.2.4 e 1.7.2.5 do Acórdão 2757/2019-TCU-Plenário, que se referem aos riscos de uma estimativa supostamente baseada em Demonstrativos de Formação de Preços  - DFP, expõe-se na resposta  da Petrobras que ela não utiliza estimativas de custos baseadas em DFP para a elaboração de orçamentos referenciais de taxas diárias totais de afretamento.
134.	Quanto aos itens 1.7.2.6 e 1.7.2.7 do Acórdão 2757/2019-TCU-Plenário, não subsiste a proposta feita quando da elaboração do relatório de auditoria, tendo em vista que, quanto à matriz de risco, a Petrobras ainda não concluiu os estudos dos novos modelos de contratação de FPSO, e quanto à discriminação dos itens Custos Indiretos e BDI no DFP, a Companhia demonstrou que houve alteração desses itens em licitação posterior a Mero 2.
135.	Quanto ao item 1.7.2.8 do Acórdão 2757/2019-TCU-Plenário, acerca da ausência de desenvolvimento de metodologia de comparação de taxas diárias de afretamento, propõe-se manter a recomendação para que a Petrobras desenvolva tal metodologia, mas será concedida à Companhia a oportunidade de agir de moto próprio, em função do que foi declarado no item 80 da sua própria manifestação à peça 76. 
136.	Quanto ao item 1.7.2.9 do Acórdão 2757/2019-TCU-Plenário, considerando que o novo estudo sobre a definição da taxa de retorno das empresas afretadoras já foi elaborado e está sendo analisado no TC Processo 016.939/2020-4, propõe-se a exclusão desse item em relação à proposta anteriormente elaborada, para evitar a reanálise do tema em processos distintos.
137.	Quanto ao item 1.7.2.10 do Acórdão 2757/2019-TCU-Plenário, uma vez que o mesmo tema foi objeto de nova análise e proposta de encaminhamento de fiscalização realizada no âmbito do TC Processo 016.824/2020-2, sugere-se extinguir a proposta contida no item 221.2.3 do relatório de auditoria. 
138.	Quanto ao item 1.7.2.11 do Acórdão 2757/2019-TCU-Plenário, verificou-se que a falta de clareza por parte da Petrobras levou de fato a licitante vencedora a erro no preenchimento do DFP. Como a empresa não trouxe novos argumentos em sua manifestação, a unidade técnica entende ser pertinente alterar a recomendação contida no item 221.2.4 do relatório de auditoria. Propõe-se dar ciência à Petrobras da necessidade de dar mais clareza às licitantes, principalmente quanto a questões tributárias, em seus documentos convocatórios e contratuais e na sua comunicação via cartas circulares. Quanto às impropriedades apontadas no modelo de DFP, verificou-se que a falha apontada no modelo de DFP foi devidamente corrigida pela Petrobras. Verifica-se aqui um benefício decorrente dos procedimentos de auditoria, que gerou resultados antes mesmo da deliberação do processo por essa Corte. Sendo assim, a unidade técnica propõe retirar a proposta contida no item 221.2.5 do relatório de auditoria.
139.	Quanto ao item 1.7.2.12 do Acórdão 2757/2019-TCU-Plenário, manteve-se a recomendação do relatório de auditoria, pois as informações trazidas pela Petrobras em sede de oitiva não foram suficientes para sanar as falhas apontadas quanto à fragilidade da ferramenta utilizada na estimativa de custos no que se refere à segurança da informação, especialmente quanto aos quesitos de confidencialidade, integridade, disponibilidade e rastreabilidade da informação.
140.	Por fim, em atendimento ao art. 17, § 2º, da Resolução-TCU 315, de 2020, entende-se que não é necessário formalizar proposta de monitoramento das recomendações ora propostas, pois referem-se a temas que farão parte, naturalmente, de ações de controle que analisem projetos de investimentos da Companhia.
VI.	PROPOSTA DE ENCAMINHAMENTO
141.	Ante o exposto, submetem-se os autos à consideração superior, com posterior envio ao gabinete do Ministro Substituto André Luís de Carvalho, para propor: 
141.1.	recomendar à Petrobras, com fundamento no art. 11 da Resolução-TCU 315, de 2020, que: 
141.1.1.	estude critérios que, ao mesmo tempo que permitam aferir a capacidade técnico-operacional quanto à necessidade de experiência em processamento de gás natural das empresas constantes do seu cadastro de fornecedores, não impeçam a promoção de competitividade das licitações e o desenvolvimento do mercado fornecedor;
141.1.2.	desenvolva metodologia de comparação de taxas diárias de afretamento, que leve em consideração os prazos contratuais das unidades estacionárias de produção objeto do cotejo, bem como as fontes de informação que devem ser consultadas para a efetiva conferência com os preços praticados pelo mercado;
141.1.3.	avalie a conveniência e oportunidade  de desenvolver sistema de informação para suportar o processo de orçamentação da taxa diária de afretamento e de serviço, aderente ao padrão DI-1PBR-00185 e à norma ABNT NBR ISO/IEC 27002:2005, com a finalidade de aumentar o nível de segurança das informações, em especial quanto aos atributos da confidencialidade, integridade, disponibilidade e rastreabilidade das informações;
141.2.	dar ciência à Petrobras, com fundamento no art. 9º, I, da Resolução-TCU 315, de 2020, da necessidade de dar mais clareza às comunicações com as licitantes, principalmente quanto a questões tributárias, em seus documentos convocatórios e contratuais e na sua comunicação via cartas circulares;
142.	fazer constar, na ata da sessão em que estes autos forem apreciados, nos termos do art. 8º da Resolução-TCU 315, de 2020, comunicação do relator ao colegiado no sentido de:
a)	tornar a presente instrução pública, à exceção dos parágrafos 32-38, 40, 42, 47, 49 (em parte, conforme trecho tarjado no arquivo que segue anexo) , 52-53, 71-72, 75-89, 90 (em parte, conforme trecho tarjado no arquivo que segue anexo) , 92-93, 97 e 107 (peça 95, p. 9-10 e peça 96) ;
b)	reformar a proposta do item 221.5 do Relatório de Auditoria, no sentido de torná-lo público, com exceção dos parágrafos 106, 119-122, 139-140, 142 e do conteúdo integral dos Apêndices "C" e "D", e fazer incidir sobre as peças e papéis de trabalho deste processo a classificação proposta no aplicativo "Classificação de peças do e-TCU com restrição de acesso", de modo que a concessão de vistas e cópias destes autos seja feita de acordo com as restrições ou permissões ali constantes"  (peça 62, p. 37) ;
c)	considerar insubsistente a determinação do item 1.7.1 do Acórdão 2757/2019-TCU-Plenário ante a inexistência de referenciais de preços para plataformas de petróleo nos sistemas oficiais;
d)	dar ciência da deliberação que vier a ser proferida, à Comissão Mista de Planos, Orçamentos Públicos e Fiscalização do Congresso Nacional; e
e)	com fundamento no art. 169, inciso V, considerando ter sido alcançado os objetivos desta ação de controle, encerrar o presente processo, após a realização das comunicações pertinentes."
5.	O corpo diretivo da unidade técnica aquiesceu ao aludido encaminhamento.
	É o relatório.

Antônio Carneiro Maia Neto (138.278/OAB-RJ) e outros, representando Petróleo Brasileiro S.A..

Não atuou.

RELATÓRIO DE AUDITORIA. CONFORMIDADE DO PROJETO DE DESENVOLVIMENTO DA PRODUÇÃO DO MÓDULO 2 DO CAMPO DE MERO. FALHAS DIVERSAS NA ORÇAMENTAÇÃO E NA EXIGÊNCIA DE QUALIFICAÇÃO TÉCNICA. OITIVA. ACOLHIMENTO PARCIAL DAS JUSTIFICATIVAS. RECOMENDAÇÕES E CIÊNCIA.

RELATÓRIO DE AUDITORIA (RA)

Secretaria de Fiscalização de Infraestrutura de Petróleo e Gás Natural (SeinfraPet).

Cuidam os autos de auditoria de conformidade, realizada no período de 28/11/2018 a 12/4/2019, no âmbito do Fiscobras 2019, com o objetivo verificar a conformidade do Projeto de Desenvolvimento da Produção do Módulo 2 do Campo de Mero no polígono do Pré-Sal (Bacia de Santos) com a Sistemática de Investimentos da Petrobras e com os aspectos legais, econômicos, orçamentários, técnicos e de gestão aplicáveis à matéria.
2.	O objeto do presente feito foi o procedimento licitatório realizado pela Petrobras, na modalidade de convite internacional, visando à contratação de uma unidade estacionária de produção do tipo FPSO (Floating, Production, Storage and Offloading) afretada para o desenvolvimento da produção do aludido módulo
3.	A exploração desse campo encontra-se inserida no âmbito do regime de partilha da produção, que é o regime aplicável para todas as áreas do pré-sal ou em áreas declaradas como estratégicas por ato do Presidente da República. A data estimada para a assinatura do contrato era 1º/7/2019, e a de produção de petróleo, 17/3/2023, com prazo contratual de 8165 dias corridos, levando a estimativa de conclusão da extração de petróleo para 24/7/2045.
4.	A partir do objetivo da auditoria, formularam-se três questões de auditoria: "i) o procedimento licitatório foi regular? ii) a taxa diária de afretamento estimada é precisa e suficiente para remunerar o CAPEX, considerando uma taxa mínima de atratividade razoável para o mercado de afretamento? e iii) os Acórdãos do TCU aplicáveis à contratação estão sendo devidamente cumpridos?"
5.	Após a conclusão dos trabalhos, foram identificados os seguintes achados: "i) exigência suplementar de experiência técnica que resultou na redução do número de empresas convidadas para a licitação é um indicativo de restrição à competitividade; ii) procedimento de orçamentação, associado à faixa de aceitabilidade, pode conduzir à aceitação de proposta menos vantajosa; iii) impropriedades quanto à alocação do item "Manutenção" na Taxa Diária de Afretamento; iv) fragilidade da ferramenta de estimativa de custo quanto aos atributos de segurança da informação; e v) ausência de elaboração da matriz de riscos e de detalhamento de custos indiretos na proposta de preços".
6.	Nesse cenário, a SeinfraPetróleo alvitrou a expedição de determinações e recomendações à Petrobras, nos termos do item 221 do relatório de fiscalização.
7.	Todavia, o Tribunal entendeu necessária a adoção das seguintes providências preliminares pela unidade técnica, nos termos do Acórdão 2757/2019-TCU-Plenário:
a)	que procedesse à "[...] análise sobre a planilha de preços referente à presente licitação com vistas a verificar a adequação desses preços em face das referências oficiais, em vez de deixar essa análise sobre o eventual superfaturamento para o segundo momento, quando o contrato já estiver assinado", nos termos do subitem 1.7.1;
 b)	que realizasse a oitiva da Petrobras acerca dos seguintes indícios de irregularidades, conforme o subitem 1.7.2:
"1.7.2.1.	 indevida exigência suplementar de demonstração de experiência prévia na operação de, ao menos, um FPSO com a capacidade de processamento de 4 MM m³/dia, como requisito de habilitação técnica, pois eventuais interessados sem possuir os ativos em operação com as características técnicas demandadas pela Petrobras, mas igualmente capazes de entregar a solução projetada, dada a difusão da tecnologia no seio da indústria, teriam sido alijados do certame, salientando que, diante do mercado de fornecedores restrito, como é o caso do mercado de afretadores de FPSO, a inclusão de exigências técnicas nos procedimentos competitivos teria o potencial de reduzir ainda mais o número de participantes do certame e deveria ser estabelecida com extrema parcimônia e fundamentação sob o risco de criar a indesejada reserva de mercado em prol dos maiores participantes nesse setor, induzindo o aumento das taxas diárias de afretamento em face da restrição à competitividade do aumento do poder de barganha dos fornecedores;
1.7.2.2. inadequado procedimento de orçamentação para a definição de taxas diárias de afretamento de unidade estacionária de produção (UEP) , à luz dos riscos apontados no item III.2 do relatório de fiscalização (Peça 62, fls. 20/26) e, notadamente, dos riscos inerentes à contingência embutida na estimativa do Capital Expenditure (Capex) e ao aumento da Taxa Diária de Afretamento (TDA) , a partir da incorporação dos efeitos inflacionários na parcela não reajustável, pois, em conjunto com a faixa de aceitabilidade das propostas comerciais, poderiam conduzir à aceitação de proposta menos vantajosa para a Petrobras;
1.7.2.3.	 elevado risco de as poucas empresas afretadoras se apropriarem da margem adicional (extra) a partir das falhas apontadas no processo de orçamentação, dado o histórico de contratações de FPSO realizadas pela Petrobras, ao longo dos últimos anos, sagrando-se vencedoras as duas principais empresas afretadoras no mercado, em face da contingência relacionada com o Capex e do aumento da estimativa da Taxa Diária de Afretamento (TDA) resultante da incorporação dos efeitos inflacionárias na parcela não reajustável e do intervalo superior da faixa de aceitação das propostas comerciais, tendo a equipe de auditoria recebido as informações da Petrobras sobre o certame em curso, com a notícia de que teriam sido recebidas apenas duas propostas comerciais (da SBM Offshore e da Modec) ;
1.7.2.4. 	utilização de estimativa baseada em Demonstrativos de Formação de Preço (DFP) , com a faixa de aceitabilidade, com a faixa de aceitabilidade, e isso já teria ocasionado alguns problemas no passado, tendendo provavelmente a resultar em problema no futuro, até porque a estimativa conteria significativas incertezas consubstanciadas pela existência de contingências, de aumento da taxa de afretamento decorrente da incorporação dos efeitos inflacionários na parcela não reajustável e, também, de faixa de aceitabilidade para as propostas comerciais; 
1.7.2.5. 	grande risco de superfaturamento em face, sobretudo, da manutenção da metodologia de orçamentação da Petrobras baseada nas estimativas a partir do DFP, com as suas eventuais falhas e suscetibilidades a fraudes;
1.7.2.6. 	possível cobrança em duplicidade ante a ausência de detalhamento do BDI indicado no DFP da Petrobras;
1.7.2.7. 	ausência de demonstração adequada dos itens integrantes das rubricas para BDI e custos indiretos nos demonstrativos de formação de preços (DFP) , além de não inclusão da matriz de risco desde o instrumento convocatório, em desacordo com os itens 9.1.2 e 9.1.3 do Acórdão 621/2015-TCU-Plenário, ao tratarem, respectivamente, da matriz de riscos e do detalhamento do DFP;
1.7.2.8. 	ausência de desenvolvimento de metodologia de comparação de taxas diárias de afretamento a levar em consideração os prazos contratuais das unidades estacionárias de produção para a comparação, além das fontes de informação a serem consultadas para a efetiva conferência com os preços praticados pelo mercado;
1.7.2.9. 	ausência de realização de estudos sobre a definição da taxa de retorno das empresas afretadoras, considerando a grande sensibilidade do cálculo da taxa diária de afretamento a esse valor e a oportunidade de melhoria identificada tanto em trabalhos anteriores quanto no presente relatório de auditoria;
1.7.2.10. 	alocação de todo e qualquer serviço de manutenção no contrato de afretamento, a exemplo das parcelas de manutenção e equipe náutica outrora contidas na taxa de serviços, sem, ainda, uniformizar a definição da alocação do item "manutenção" entre os departamentos envolvidos, a exemplo do Jurídico, das áreas demandantes e da comissão de licitação;
1.7.2.11. 	ausência de mais clareza em prol das licitantes e, notadamente, sobre as questões tributárias, tanto em seus documentos convocatórios e contratuais, quanto na interlocução via cartas circulares, devendo, ainda, manter a coerência entre os documentos contratuais e, principalmente, para a estimativa de custos, o demonstrativo de formação de preços e as minutas contratuais;
1.7.2.12. 	ausência de desenvolvimento de sistema corporativo suportado por toda a infraestrutura de tecnologia da informação da Petrobras a fim de apoiar o processo de orçamentação das taxas diárias de afretamento e de serviço de FPSO afretadas;"
8.	A unidade técnica analisou as respostas apresentadas e entendeu que parte das ocorrências haviam sido corrigidas pela Petrobras, de modo que algumas determinações e recomendações não se mostravam mais pertinentes. 
9.	Assim, a SeinfraPetróleo entabulou a seguinte proposta:
"141.1.	recomendar à Petrobras, com fundamento no art. 11 da Resolução-TCU 315, de 2020, que: 
141.1.1.	estude critérios que, ao mesmo tempo que permitam aferir a capacidade técnico-operacional quanto à necessidade de experiência em processamento de gás natural das empresas constantes do seu cadastro de fornecedores, não impeçam a promoção de competitividade das licitações e o desenvolvimento do mercado fornecedor;
141.1.2.	desenvolva metodologia de comparação de taxas diárias de afretamento, que leve em consideração os prazos contratuais das unidades estacionárias de produção objeto do cotejo, bem como as fontes de informação que devem ser consultadas para a efetiva conferência com os preços praticados pelo mercado;
141.1.3.	avalie a conveniência e oportunidade de desenvolver sistema de informação para suportar o processo de orçamentação da taxa diária de afretamento e de serviço, aderente ao padrão DI-1PBR-00185 e à norma ABNT NBR ISO/IEC 27002:2005, com a finalidade de aumentar o nível de segurança das informações, em especial quanto aos atributos da confidencialidade, integridade, disponibilidade e rastreabilidade das informações;
141.2.	dar ciência à Petrobras, com fundamento no art. 9º, I, da Resolução-TCU 315, de 2020, da necessidade de dar mais clareza às comunicações com as licitantes, principalmente quanto a questões tributárias, em seus documentos convocatórios e contratuais e na sua comunicação via cartas circulares;" 
10.	Feito esse necessário resumo, passo a decidir.
11.	Manifesto-me de acordo com a análise realizada pela unidade técnica e incorporo as considerações realizadas como razão de decidir, sem prejuízo das ponderações que faço na sequência e dos pequenos ajustes no encaminhamento proposto.
12.	Com relação à medida processual ordenada no subitem 1.7.1 do Acórdão 2757/2019-TCU-Plenário, a unidade técnica consignou que inexistem sistemas referenciais de preços aplicáveis à construção de FPSO, circunstância que impossibilita o saneamento do processo na forma consignada no aludido decisum. 
13.	Sobre ao assunto, registro que a fiscalização dos atos e contratos relacionados à área de exploração e produção (E&P) da Petrobras, em especial de sua economicidade, ainda é um desafio a esta Corte de Contas, tanto em função das limitações indicadas no item anterior, como da complexidade técnica do assunto.
14.	No caso, verifico que a equipe de fiscalização não realizou procedimentos de auditoria visando à análise da adequação da estimativa de custo da construção da plataforma, ou seja, do Capital Expenditure (CAPEX) , tendo se debruçado sobre a consistência da Taxa Diária de Afretamento (TDA) , que vem a ser o valor cobrado pela fretadora para a remuneração daquele, durante a vigência do contrato.
15.	A propósito do assunto, a receita da fretadora é definida mediante a multiplicação dos dias de operação da FPSO pela Taxa Diária Total de Afretamento. Esta, por sua vez é subdividida em duas parcelas: a TDA e a Taxa Diária de Serviço (TDS) . Enquanto aquela remunera o CAPEX, como já exposto, esta remunera o Operational Expenditure - OPEX (refere-se às despesas operacionais) .
16.	Após a realização dos trabalhos, a unidade técnica analisou os fatores de risco incluídos na precificação do TDA, o detalhamento dos custos indiretos e a estrutura tributária do contrato, o que culminou com propostas que contribuíram para o aprimoramento e a consolidação do procedimento de orçamentação da companhia.
17.	Dessa forma, é possível concluir que os procedimentos de auditoria na área de E&P ainda estão em fase de evolução, embora já seja possível verificar um significativo avanço. Nesse cenário, considerando a inexistência de sistemas referenciais para a construção de plataformas petrolíferas e o próprio estágio em que se encontra o objeto fiscalizado, em execução contratual, julgo adequado dispensar a SeinfraPetróleo de dar seguimento às medidas especificadas no subitem 1.7.1 do Acórdão 2757/2019-TCU-Plenário.
18.	Quanto à exigência suplementar de experiência técnica que resultou na redução do número de empresas convidadas para a licitação (subitem 1.7.2.1 da deliberação) , a SeinfraPetróleo reconheceu a maior complexidade do projeto de exploração do Módulo 2 do Campo de Mero, devido ao maior teor de dióxido de carbono frente aos níveis médios encontrados no pré-sal, o que demanda maiores custos de remoção. 
19.	Além disso, a unidade técnica verificou que houve a participação de quatro empresas no certame, motivo pelo qual concluiu que não ocorreu, na prática, efetiva restrição à competitividade.
20.	Não obstante, tendo em vista o cenário de contratações previsto para os próximos anos e as características do mercado, julgo adequado recomendar à Petrobras que estude critérios que levem em conta a necessidade de experiência em processamento de gás natural, a promoção de competitividade das licitações e o desenvolvimento do mercado fornecedor, com vistas à formação do seu cadastro de fornecedores.
21.	Com relação à ausência de desenvolvimento de metodologia de comparação de taxas diárias de afretamento (subitem 1.7.2.8 da deliberação) , a entidade jurisdicionada consignou que irá "implementar estudo que tenha por finalidade obter a forma mais apropriada para a padronização da verificação da aderência das estimativas de TDA com valores de mercado, considerando dados históricos entre outras informações disponíveis".
22.	Assim, em linha com o que foi afirmado pela própria companhia, acolho a proposta de recomendação trazida pela unidade técnica, no sentido de que a Petrobras desenvolva metodologia de estimação da TDA a qual leve em consideração os parâmetros indicados pela SeinfraPetróleo.
23.	No tocante à ausência de mais clareza em prol das licitantes e, notadamente, sobre as questões tributárias, tanto em seus documentos convocatórios e contratuais, quanto na interlocução via cartas circulares (subitem 1.7.2.11 da deliberação) , observo que tal situação levou, de fato, a licitante vencedora a erro no preenchimento do DFP. Sendo assim, considerando que a própria Petrobras reconheceu a sua falha na condução do certame, cabe dar ciência de sua ocorrência à entidade, a fim de evitar situações similares no futuro.
24.	Sobre a ferramenta de estimativa de custo quanto aos atributos de segurança da informação, entendo que a recomendação trazida pela SeinfraPetróleo oferece uma oportunidade de melhoria das rotinas da companhia, motivo pelo qual acolho o encaminhamento proposto.
25.	Quanto aos demais achados, considerando que parte das inconsistências já foram corrigidas pela Petrobras e que outras estão sendo tratadas em processos específicos desta Casa, entendo que não se fazem mais necessárias as recomendações formuladas por ocasião do relatório de auditoria, consoante o exame empreendido pela unidade técnica.
26.	Diante de todo o exposto, VOTO por que seja adotada a deliberação que ora submeto a este Colegiado.
TCU, Sala das Sessões, em 29 de setembro de 2021.
BENJAMIN ZYMLER 
Relator